Inventaris van het archief der adellijke Vrouwenabdij van Rijnsburg van de Orde van Benedictus, 1179-1574
Nationaal Archief, Den Haag
- Financieel beheer van de abdij en haar goederen., B.
  - Stichtingen, waarvan de abdis het collatie- of presentatierecht bezit., XXI.
    - Beneficie op het Onze-lieve-Vrouwenaitaar in de S.-Willibrorduskerk te Oegstgeest., c.
      - Algemeen., 1.
        - Wijdingsbrief, acten van presentatie door de abdis, van collatie en institutie van A. G. van Rijnsburg, bij overlijden van Johannes Wilhelmi., 1559.; 962.1 - 962.4; 4 charters
          Reg. nos. 1161, 1162, 1163, 1165, 1166, 1167.
          - 1559 oktober 17, 962.3
            1161 1559 October 17.
            Jacobus uuyten Eng, deken van St. Pieter in Traiectum, vicaris-generaal sede vacante, oorkondt dat Nicolaus a Nova Terra, bisschop van Hebren, de tonsuur verleend heeft aan Adrianus Gerardi van Renicastrum.
            Actum Traiecti anno, mense et die prescriptis (anno Domini millesimo quingentesime quinquagesime nono, die vero decima septima mensis Octebris.
            "Orig. (inv.nr. 962.3). Geteekend: Lamzweerde. Met uithangend zegel ""ad ordines"" in rode was."
          - 1559 oktober 19, 962.2
            1162 1559 October 19.
            Elburg van Langeraeck, abdis van Reynsburch, geeft aan Cornelis van Myerop, proost en aartsdiaken van Traiectum, kennis, dat zij Adrianus Gerardi in plaats van Johannes Wilhelmi tot de vicarie van de H. Maagd in de St. Willibrorduskerk te Oestgeest heeft aangewezen, en verzoekt zijn bevestiging.
            Datum in Reynsbourch anno Domini millesimo quingentesimo quinquagesimo none, die vero Jevis decima nona mensis Octobris.
            Orig. (inv.nr. 962.2). Met uithangend zegel in rode was.
          - 1559 oktober 25, 962.1
            1163 1559 October 25.
            De officiaal van de aartsdiaken van Traiectum beveelt de gewone afkondigingen te doen wegens de benoeming door de abdis van Reynsburch van Adrianus Gerardi tot de vicarie van de H. Maagd in de St. Willebrorduskerk te Oestgeest, vacant door afstand van Johannes Wilhelmi.
            Datum Traiecti vigesima quinta Octobris anno millesimo quingentesimo quinquagesimo nono.
            "Orig. (inv.nr. 962.1). Met uithangend zegel in groene was; geteekend Lamzweerde."
            In dorso acte van proclamatie d.d. Nov. 5, en een notitie (van notaris Adam Boon) Mercurii VIIIa Novembris 1559 dat er geen bezwaren zijn ingebracht, en de benoemde ingeleid kan worden.
            1165 1559 November 5.
            Gherardus Wilhelmi, pastoor van Oestgheest, geeft (den officiaal van Utrecht) kennis, dat de drie afkondigingen hebben plaats gehad, en geen bezwaren zijn ingebracht.
            Orig. (inv.nr. 962.1). Met handtekening, in dorso van de brief van Oct. 25.
          - 1559 november 8, 962.4
            1166 1559 November 8.
            De officiaal van de aartsdiaken van Traiectum geeft bevel om Adrianus Gerardi, door Elburg van Langeraeck, abdis van Reynsburch, aangewezen tot de vicarie van S. Marie in de parochiekerk van S. Willibrerdus te Oestgeest, vacant door afstand van Johannes Wilhelmi, in het bezit daarvan te stellen.
            Datum Traiecti geria quarta ante festum divi Martini anno Domini millesimo quingentesimo quinquagesimo nono.
            Orig. (inv.nr. 962.4). Geteekend: Lamzweerde. Met uithangn gend zegel in groene was. In dorso acte van inbezitstelling d.d. 1559 Nov.
            Vermeld in ouden inv. 30 fol. 94 nr. V op 1550.
            1167 1559 November.
            Notaris Adam Boon testeert, dat Emilius van Oy, deken van Rijnland, uit kracht van de brief aan de tegenzijde (zie 1559 Nov. 8), Adrianus Gerardi in het bezit der vicarie heeft gesteld.
            Acta sunt hec in ecclesia de Oestgeest (anno Domini millesimo quingentesimo quinquagesimo nono die - - - - mensis Novembris).
            Orig. (inv.nr. 962.4).
      - Eigendomsbewijzen., 2.
        Vgl. lijst van ontbrekende stukken no. 149.
        - Erfrentebrief van 40 schellingen 's jaars voor het altaar van S. Marie in Kerkwerve., 1313.; 963; 1 charter
          Reg. no. 123.
          123 1313 Maart 25.
          Willaem van Oestgheest, ridder, Kerstine zijn dochter, en haar man Jan uten Werde, geven 40 schellingen Hollandsch 's-jaars erfrente aan het altaar van S. Marie binnen Kerchwerve gaande uit den moentijns in de ambachten van Kerchwere en Rensburch. Op verzoek van W. van Oestgheest, die geen zegel heeft, bezegeld door zijn parochiepaap Jan van Kerchwerve, en door Jan uten Werde.
          Int jaer ons Heren dertienhondert ende twaelve, up den dagh sente Marien alse si onsen Here ontfinch.
          Orig. (inv.nr. 963). Met 2 uithangende zegels in roode en groene was.
          Copie in inv.nr. 130 fol. 42 vs..
          Vermeld in Regesta Hannonensia p. 48 op 1312 Dec. 8.
        - Verkoopconditiën van perceelen land in Oegstgeest, behoorende tot de vicarie in de kerk aldaar, die met vergunning van de abdis van Rijnsburg en den bisschop van Haarlem door Simon Willemssz., priester, verkocht worden., 1567 Februari 17/18.; 964; 1 stuk
        - Losrentebrieven voor Symon Willemsz., kapelaan der abdis, als bezitter van een vicarie op het altaar van de H. Maagd te Oegstgeest, van 10 Carolusgulden 16 stuiver op land aldaar., 1567.; 965.1 - 965.4; 4 charters
          Reg. nos. 1190, 1191, 1192, 1193.
          - 1567 maart 1, 965.1
            1190 1567 Maart 1.
            Cornelis Willemssz., schout in Oostgheest, en buurlieden oorkonden dat Ghijsbrecht Dircxssz., kruidenier te Leyden, erkent aan Symon Willemsz, kapelaan der abdis van Reynsburch, als bezitter van het beneficie op O.L. Vrouw altaar te Oostgheest, verkocht te hebben en schuldig te zijn een losrente van 3 Car.gl. op 2 hond land aldaar.
            Int jaer ons Heeren duysent vijffhondert zeeven ende tzestich, opten eersten dach in Maerte nae gemeen scryven.
            Orig. (inv.nr. 965.1). Met uithangend zegel en tegenzegel van de schout in groene was.
          - Anthonis Meessz., 1567 maart 8, 965.2
            1191 1567 Maart 8.
            Cornelis Willemssz., schout in Oostgeest, en buurlieden oorkenden, dat Anthonis Meessz. erkent verkocht te hebben en schuldig te zijn aart Symon Willemsz., kapelaan der abdis van Reynsburch, als bezitter van een beneficie op O.L.V. altaar te Oostgeest, een lesrente van 2 Car.gl. op 1 hond land aldaar.
            Int jaer ons Heeren duysent vijffhondert zeeven ende tzestich, opten achtsten dach in Maerte nae gemeen scryven.
            Orig. (inv.nr. 965.2). Met uithangend zegel en tegenzegel van de schout in greene was.
          - Gheertgen Pieter"s dochter, 1567 maart 8, 965.3
            1192 1567 Maart 8.
            Cornelis Willemssz., schout in Oostgeest, en buurlieden oorkonden, dat Gheertgen Pieter's dochter, weduwe van Heyndrick Gerrijtssz. erkent verkocht te hebben en schuldig te zijn aan Symon Willemssz., kapelaan der abdis van Reynsburch, als bezitter van een beneficie op O.L.V. altaar te Oostgeest, een losrente van 3 Car.gl. 14 st. op twee hond land aldaar,
            - - - - - Int jaer ons Heeren duysent vijffhonder(t) zeeven ende tsestich opten achtsten dach in Maerte nae gemeen scryven.
            Orig. (inv.nr. 965.3). Met uithangend zegel en tegenzegel van de schout in groene was.
          - Aernt Maertssz., 1567 maart, 965.4
            1193 1567 Maart.
            Cornelis Willemssz., schout in Oostgheest, en buurlieden oorkonden, dat Aernt Maertssz. erkent verkocht te hebben en schuldig te zijn aan Symon Willemssz., kapelaan der abdis van Reynsburch, als bezitter van een beneficie op O.L.V. altaar te Oostgheest, een losrente van 2 Car.gl. en 2 st. op 2 hond land aldaar.
            Int jaer ons Heeren duysent vijffhondert zeven ende tzestich, opten - - - - - dach in Maerte nae gemeen scryven.
            Orig. (inv.nr. 965.4). Met uithangend zegel en tegenzegel van de schout in groene was.
        - Erfpachtsbrief van 16 bond hooiland in Oegstgeest., 1567.; 966; 1 charter
          Reg. no. 1195.
          1195 1567 November 10.
          Cornelis Willemssz., schout in Oostgheest, oorkondt dat Symon Willemssz., kapelaan der abdis van Reynsburch, als bezitter van een beneficie op O.L. Vrouwen altaar te Oostgeest, in erfpacht heeft uitgegeven 10 en 6 hond hooiland aan Jan Kemp, scheut te Reynsburch, uit kracht van brieven van consent van de abdis en den bisschop van Haerlem d.d. 1567 Jan. 20 en Febr. 8.
          Int jaers ons Heeren duysent vijffhondert zeeven ende tsestich, opten thyenden dach in November.
          Orig. (inv.nr. 966). Met uithangend zegel en tegenzegel in groene was.
  - Stukken, waarvan het verband met de abdij niet blijkt., XXII.
    - Huwelijksvoorwaarden tussen Theodericus Johannis Broderi en Anna Jans van Oesten., 1446.; 967; 1 charter
      Reg. no. 738.
      738 1446 October 2.
      Notaris Martinus Arnoldi instrumenteert, dat Theodericus Johannis Broderi en Anna Jan's dochter van Oestee in Haga huwelijksvoorwaarden opgemaakt hebben.
      Acta fuerunt hec in Haga Comitis in domo inhabitationis mee moderna sub anno, indictione, mense, die- - quibus supra (anno millesimo quadringentesimo quadragesimo sexto, indictione nona mensis Octobris die vero secunda.
      Orig. (inv.nr. 967). Met notarismerk.
    - Uiterste wilsbeschikking van Reyer Mathysz., 1459.; 968; 1 charter
      Reg. no. 814.
      814 1459 Mei 20.
      Mr. Goessen, cureit te Rijnsburch, oorkondt dat Reyer Mathijsz. aan zijn kinderen gegeven heeft bij wijze van uitersten wil verschillende geldsommen.
      Int jair ons Heren dusent vierhondert negen ende vijftich, up die bloken Pinxter dach.
      Orig. (inv.nr. 968). Met uithangend zegel in groene was, geschonden.
    - Register van overdrachten van goederen, cijnsen en renten, voor het ... aan Jacob Simonsz, 1477-1499, en arbitrage van W. Buschusen, Jacop van Busschuysen e. a. in geschil tussen Jacop Symonsz. en Bastiaen Claesz. over de nalatenschap van Eemsse Dirck Hugenzoons dochter, vrouw van Jacop Symonsz. en moeder van Bastiaen, bestaande in een huis met zilverwerk en huisraad aan de Steenschuur (te Leiden)., 1502 Maart 8.; 969; 1 stuk
    - Brief van Wilhelmus Nijenhuis te Utrecht, dienaar van Jan van Goes, secretaris ten Dom., 969A
      Een dochter van Adriaan van Egmond was non te Rijnsburg.
    - Arbitrage van Michiel Jaspers e.a. in een geschil over het eigendomsrecht van het buitendijkse land te Vlaardingen tussen Pieter Allersz en Halewijn Vranckens., 1552 april 23.; 969B
    - Processtukken over een boedelscheiding van Dirk Gerritsz. de Bie en Biel Tonijsdr. te Delft. Met retroacta., 1556 October 4.; 970, 970.1 - 970.4; 4 charters en 2 stukken (waarvan 1 charter en 1 stuk aaneengehecht)
      - z.d., 970
      - 1547 september 26, 970.1
        1127 1547 September 26.
        Regest vervallen.
        Ghegeven inden Haghe, ons seghel van justitie daeran gehangen den xxvien septembris anno XVC XLVII.
        Orig. (inv.nr. 970.1). Zegel geschonden.
      - 1526 september 4, 970.2
      - z.d., 970.3
      - 1556 oktober 4, 970.4
- Archief van de abdis na 1572., C.
  Omstreeks het begin van 1573 werd door den Prins het beheer der abdijgoederen opgedragen aan D. G. van Kessel. De abdis behield evenwel haar titels en rechten, ook bij verblijf in Utrecht en Leiden.
  - Rekening van wijlen S. van Hargen, rentmeester van de abdij over 1572-1574, en van uitgaven sedert 1 November 1572 tot de Pacificatie van Gent. Afgehoord 1581 Augustus 4., [1572-1574, 1581]; ---; 1 deel
    Exemplaar bestemd voor de abdis. Het berust echter in het archief van de Ridderschap van Holland, Inv. no. 1506 (oud: 284); zie Verslagen omtrent 's Rijks oude archieven, 1925, dl. I.
  - Rekening van D. G. Kessel over 1588-1589, afgehoord 1589 November 21 te Leiden., ---; 1 deel
    Exemplaar bestemd voor "mijn Eerw. vrouwe". Dit deel berust in het archief van de Ridderschap van Holland, Inv. no. 1525 (oud: 300).
  - Quitantie van Andries Lodewichs, klerk, voor den heer van Oosterwijk wegens vacatie voor de abdis., 1573.; 973; 1 stuk
  - Quitanties van de vrouwen en den pastoor van Rijnsburg wegens alimentatie, ontvangen van de abdis Stephana van Rossem., 1586, 1587.; 974; 43 stukken
  - Quitanties wegens betaalde belasting in Leiden door Stephana van Rossem., 1584-1594, 1600.; ---; 1 omslag
    Deze stukken berusten in het archief van de Ridderschap van Holland, Inv. no. 1784 (oud: 902)
  - Acte van pardon van een doodslag te Rijnsburg., 1573.; 976; 1 charter
    Reg. no. 1208.
    1208 1573 Mei 13.
    Stephana van Rossem, abdis en vrouwe van Ryensborch etc. verleent kwijtschelding van straf en pardon aan Gerrit Gerritsen Snider, geberen van Genderyngen, wegens doodslag van een Leidenaar Willem Jansen op kermis 1570.
    in de jair onses Herenn dusentt vifhundertt drie ende tzoventich den derteinden dach in Mayo.
    Orig. (inv.nr. 976). Het zegel ontbreekt.
  - Brief van (de abdis van Rijnsburg) te Utrecht aan (den bisschop van Haarlem of den aartsdiaken van Utrecht) met verzoek om den gewezen kapelaan van de deken van S. Marie in het bezit te stellen van de cure van (Oegstgeest) en een ander in het bezit van de vicarie aldaar. Minuut., 1575.; 977; 1 stuk
  - Brieven van presentatie en admissie van C. Vereem tot de parochiekerk in Oegstgeest., 1575.; 978.1 - 978.3; 3 charters
    Reg. nos. 1210, 1211, 1212.
    - 1575 juni 3, 978.1
      1210 1575 Juni 3.
      Notaris Jeannes de Wiel instrumenteert, dat Stephana van Rossum, abdis van Rensborch, als patrones van de parechiekerk van Oestgeest, vacant door overlijden van de laatsten bezitter Gerardus Guilielmi alias Cuyser, aan de bisschop van Haerlem of den Aartsdiaken van Traiectum als pastoor voerstelt Cornelius Vereem, met verzoek om admissie en institutie.
      Acta sunt haec Traiecti anno millesime quingentesimo septuagesime quinte - -die vero tertia mensis Junii.
      Orig. (inv.nr. 978.1). Met notarismerk.
    - 1575 juni 13, 978.2
      1211 1575 Juni 13.
      De officiaal van het bisdom van Haarlem geeft bevel kerkelijke afkondigingen te doen in de kathedrale kerk van Haarlem, daar de parochiekerk van Oestgheest geheel verweest is, van de presentatie van Cornelius Voreem tot pastoor van Oestgheest door de patrones Stephana van Rossum, en hen, die bezwaren meenten inbrengen, te dagen voor het bisschoppelijk hof in het Zijlklooster te Haarlem.
      Datum Harlemi - - anno millesime quingentesimo septuagesime quinte die vero mensis Junii decima tertia.
      Orig. (inv.nr. 978.2). Met geschonden zegel van het efficialaat in greene was. Met dorsale aantekening van uitvoering van het mandaat 1575 Juni 24.
    - 1575 juni 27, 978.3
      1212 1575 Juni 27.
      De officiaal van het bisdom van Haarlem verleent Cornelius Vereem brieven van institutie tot de parochiekerk van Cestgheest en geeft bevel hem in het bezit dier kerk te stellen.
      Anno millesimo quingentesimo septuagesimo quinto die vero mensis Junii vicesima septima.
      Orig. (inv.nr. 978.3).
  - Brieven van presentatie en admissie van Quirinus Nicolai tot de vicarie van de H. Maagd in de parochiekerk van Oegstgeest., 1575.; 979.1 - 979.3; 3 charters
    Reg. nos. 1209, 1213, 1214.
    - 1575 juni 3, 979.1
      1209 1575 Juni 3.
      Notaris Jeannes de Wiel instrumenteert, dat Stephana van Rossum, abdis van Rensborch, als patrones van de vicarie op het altaar van de H. Maagd in de parochiekerk van Oestgeest, vacant daar overlijden van de laatsten bezitter Simon Guilièlmi, aan de bisschop van Haerlem of den Aartsdiaken van Traiectum als nieuwe vicaris voorstelt Quirinus Nicolai, klerk, met verzeek om admissie en institutie.
      Acta sunt haec Traiecti anno millesime quingentesimo septuagesimo quinte - - die vero tertia mensis Junii.
      Orig. (inv.nr. 979.1). Met notarismerk.
    - 1575 juli 5, 979.2
      1213 1575 Juli 5.
      De officiaal van het bisdom van Haarlem geeft bevel kerkelijke afkondigingen te doen in de kathedrale kerk van Haarlem, daar de parochiekerk van Oeatgheest, naar beweerd wordt, geheel verweest is, van de presentatie van Quirinus Nicolai tot de vicarie op het altaar van de H. Maagd in de parochiekerk van Oestgheest door de patrones Stephana van Ressum, en hen, die bezwaren mochten inbrengen, te dagen voor het bisschoppelijk hof in het Zijlklooster te Haarlem.
      Datum Harlemi - - anno millesimo quingentesimo septuagesimo quinte die vero mensis Julii quinta.
      Orig. (inv.nr. 979.2). Met geschonden zegel van het officialaat in groene was. Met dorsale aantekening van uitvoering van het mandaat 1575 Juli 15.
    - 1575 juli 18, 979.3
      1214 1575 Juli 18.
      Gedefridus van Hierle, bisschop van Haarlem, verleent Quirinus Nicolai brieven van institutie tot de vicarie van de M. Laagd in de parochiekerk van Oestgheest en geeft bevel hem in het bezit der vicarie te stellen.
      Datum Harlemi anno millesimo quingentesimo septuagesime quinte die vere Lunae mensis Julii decima octava.
      Orig. (inv.nr. 979.3). Met geschonden zegel in rode was.
  - Verklaringen voor notaris J. de Wiel te Utrecht op verzoek van de abdis van Anneken Peeters van de Kemp uit Den Haag, nu te Utrecht woonachtig, over vicarissen van de vicarie van O.L.V. in Oegstgeest. Grosse., 1575.; 980; 1 stuk
  - Commissie van Stephana van Rossem aan Carel Bentinck om van de Staten van Holland haar alimentatie aan te nemen. Gelijktijdige copie., 1577.; ---
    Opgenomen in het archief van de Ridderschap van Holland, Inv. no. 1724 (oud:278).
  - Acte van protest van Stephana van Rossem tegen den titel "superintendent van Rijnsburg" van de heer van Wijngaarden in een acte van 12 Juli. Concept., (1577.); ---
    Dit stuk berust in het archief van de Ridderschap van Holland, Inv. no. 894 (oud no. 960).
  - Verklaring van Stephana van Rossem, abdis, in haar huis te Utrecht op het Domkerkhof afgelegd voor een commissaris in een proces tegen Adr. van Zuylen, over wapens en wapenborden van de families Matenesse, Van der Horst, Hodenpijl e.a. in de abdij Rijnsburg en in het Kruisbroedersconvent te Schiedam. Copie., (1577.); 983; 6 bladen
    Gemerkt "W".
    Vgl. Kroniek Hist. Genootschap 1852, blz. 265.
  - Request van Stephana van Rossem aan Z. Exc. om krachtens de Pacificatie, onlangs hier te Utrecht gepubliceerd, in het bezit der heerlijkheden van de abdij te worden hersteld. Concept., (1577.); ---
    Opgenomen in het archief van de Ridderschap van Holland, Inv. no. 811 (oud:102).
  - Getuigenis van Stephana van Rossem over den staat van wijlen Maria van Duvenvoorde in het klooster. Minuut., 1600.; ---
    Dit stuk berust in het archief van de Ridderschap van Holland, Inv.no. 1362 (oud: 961).
  - Vrijdom van wijnaccijns van Leiden voor Stephana van Rossem., 1601.; ---; 1 charter
    Dit stuk berust in het archief van de Ridderschap van Holland, Inv.no. 816 (oud: 959).
  - Gedichtje van (Stephana van) Rossem op de beginletters van: Alleen Gods eer., z.d.; 987; 1 stuk